臺灣高等法院刑事判決
110年度上訴字第2491號
上  訴  人  
即  被  告  馬孟瓏  




上列上訴人因傷害案件，不服臺灣新北地方法院110年度訴字第1
12號，中華民國110年5月12日第一審判決（起訴案號：臺灣新北
地方檢察署109年度偵字第19805號），提起上訴，本院判決如下
：
    主  文
上訴駁回。
    事  實
一、馬孟瓏於民國109 年1 月6 日19時許，騎乘機車載送瓦斯至
    新北市○○區○○路00巷00號時，於迴轉時，與住在新北市○○區
    ○○路00巷0 號之陳惠娟發生口角，陳惠娟先以腳踢踹馬孟瓏
    之機車前輪致車身傾斜，馬孟瓏因而下車以左手扶住瓦斯桶
    ，並以右手扶住機車握把處，陳惠娟趁機以腳踢踹馬孟瓏腹
    部數下，致馬孟瓏受有腹壁挫傷（陳惠娟所犯傷害罪，經原
    審判處拘役20日，陳惠娟提起上訴，因上訴狀未敘述上訴理
    由，經本院判決駁回上訴確定）；馬孟瓏竟基於 傷害之犯
    意，以手將陳惠娟推開，致陳惠娟撞及附近住戶大門，馬孟
    瓏扶穩機車，並坐上機車欲騎車離去，因陳惠娟又上前接近
    馬孟瓏，並以腳踢踹馬孟瓏車身右側，馬孟瓏即再下車出手
    推倒陳惠娟，致陳惠娟跌坐地上，因而受有頭部外傷、左胸
    壁挫傷、左手、臉部挫擦傷及左側膝部挫傷。
二、案經陳惠娟訴請新北市政府警察局板橋分局移送臺灣新北地
    方檢察署檢察官偵查起訴。
    理  由
壹、程序之證據能力部分
一、按被告以外之人於審判外之言詞或書面陳述，除法律有規定
    者外，不得作為證據。又被告以外之人於審判外之陳述，雖
    不符合刑事訴訟法第159條之1至第159條之4之規定，但經當
    事人於審判程序同意作為證據，法院審酌該言詞陳述或書面
    陳述作成時之情況，認為適當者，亦得為證據；當事人、代
    理人或辯護人於法院調查證據時，知有同法第159條第1項不
    得為證據之情形，而未於言詞辯論終結前聲明異議者，視為
    有前項之同意。刑事訴訟法第159條第1項及第159條之5分別
    定有明文。本件檢察官、上訴人即被告馬孟瓏，就本件卷內
    被告以外之人於審判外之陳述，於本院準備程序時均表示證
    據能力沒有意見（見本院卷第91-93頁），且迄本院言詞辯
    論終結前未聲明異議，經本院審酌該等證據之作成情況，核
    無違法取證或其他瑕疵，認均適為本案認定事實之依據，依
    刑事訴訟法第159條之5規定，均有證據能力。
二、又本件認定事實引用之卷內其餘非供述證據（詳後述），並
    無證據證明係公務員違背法定程序取得，依同法第158條之4
    規定反面解釋，均有證據能力。
貳、實體部分
一、認定事實所憑之證據及理由：
　㈠訊據被告否認有何傷害告訴人陳惠娟之犯行，辯稱：我要離
    開的時候，車子被往左邊拉倒，我沒有再下車去攻擊陳惠娟
    ，因為我要離開的時候旁邊的鄰居已經出來了，我只有推1
    次；我推開她主要是要保護自己，讓她不要攻擊我，不是為
    了要傷害她；我在工作中被攻擊難道不是正當防衛嗎等語（
    見本院卷第109、110、107、111頁）。然查，被告於上開時
    地如何手推告訴人造成其受傷，業據被告於偵查中供稱：10
    9年1月6日19時，我騎機車送瓦斯到新北市○○區○○路00巷○○○
    號碼詳卷），那邊是一個無尾巷底，我發現我機車進去會出
    不來，所以我在該戶人家門口迴轉，該住戶老婦人陳惠娟出
    來罵我為何在該處迴轉，她要我去其他地方迴轉，但是我的
    車輛已經跟道路垂直，我動彈不得，她認為我講不聽，她就
    開始踹我機車的前輪，我的機車快失去平衡，我下車扶車，
    她就踹我肚子二、三下，我把她推開，她進去家裡之後，再
    出來她就一隻手放在背後，一直靠過來，我再把她推開，要
    她不要靠近我，當時她失去平衡，她的左手撞到門，她有跌
    倒等語(見偵卷第58頁)，並於原審準備程序及審理時供稱：
    我有推陳惠娟，她失去平衡，左手撞到門，身體跌坐在地上
    ；我有推她2次，對她的頭有受傷沒有意見等語(見原審訴卷
    第46、84、99頁)，與證人羅浩瑋於偵查時證述：我看到送
    瓦斯的人（指被告，下同）抓住陳惠娟往對面的門推，我叫
    送瓦斯的人不要動手，所以送瓦斯的人要騎機車走，然後陳
    惠娟不讓送瓦斯的人走，陳惠娟拉住送瓦斯的人的機車，用
    腳踹被告的機車還有在機車上被告的腳，機車沒有倒，被告
    很生氣就把機車架起來，被告下來推倒陳惠娟，陳惠娟驗傷
    單上面的傷勢應該是被告造成的，一開始被告抓住陳惠娟往
    對面的門推，陳惠娟有倒地，第2次被告推陳惠娟是把她推
    倒進陳惠娟的家裏面，因為陳惠娟的家門沒有關等語(見偵
    卷第93、94頁)，及原審審理中證述：我看到被告總共推陳
    惠娟2次，第1次推(往)對面的門，被告要走，陳惠娟不給她
    走..又踹被告車子之後，被告又生氣了1次，把陳惠娟推到
    她自己家裡面等語(見原審訴卷第90頁)，互核相符，足認被
    告於案發時地確有2次手推告訴人，致其分別撞及附近住戶
    大門、跌坐地上，被告於本院審理時辯稱：我只有推他1次
    等語，與被告於偵查、原審中陳述及證人羅浩瑋證述之客觀
    事實不符，並非可採。又告訴人陳惠娟於案發後當天前往板
    橋中興醫院門診就醫，經醫師診斷受有頭部外傷、左胸壁挫
    傷、左手、臉部挫擦傷及左側膝部挫傷，有板橋中興醫院診
    斷證明書（見偵卷第17頁）、傷勢照片（見偵卷第39至43頁
    ）、板橋中興醫院110 年3 月9日板中醫行字第110027號函
    暨附件陳惠娟病歷資料（見原審訴卷第65至75頁）在卷可稽
    ，足徵被告於案發時地，遭告訴人腳踢腹部後，先以手將告
    訴人推開，致告訴人撞及附近住戶大門，被告扶穩機車後，
    本已坐上機車欲騎車離去，因告訴人又上前接近被告，並以
    腳踢踹被告機車車身右側，被告即再下車出手推倒告訴人，
    致告訴人跌坐地上，因而受有頭部外傷、左胸壁挫傷、左手
    、臉部挫擦傷及左側膝部挫傷等事實，堪以認定。
  ㈡被告另辯稱：我推開陳惠娟主要是要保護自己，讓她不要攻
    擊我，不是為了要傷害她；我在工作中被攻擊難道不是正當
    防衛嗎。按正當防衛必須對於現在不法之侵害，始足當之，
    侵害業已過去，或無從分別何方為不法侵害之互毆行為，均
    不得主張防衛權，而互毆係屬多數動作構成單純一罪，而互
    為攻擊之傷害行為，縱令一方先行出手，還擊之一方，在客
    觀上苟非單純對於現在不法之侵害為必要排除之反擊行為，
    因其本即有傷害之犯意存在，自無主張防衛權之餘地（最高
    法院96年度台上字第3526號判決意旨採同一意旨）。本件依
    據被告上述偵訊、原審供述，以及羅浩瑋前揭偵查及原審證
    述情節，可知被告係因告訴人先腳踹被告，而手推告訴人，
    致告訴人撞及附近住戶大門，被告扶穩機車後，本已上車欲
    騎車離去，因告訴人又上前接近被告，並以腳踢踹被告機車
    車身右側，被告即再下車出手推倒告訴人，業如前述，顯見
    被告2次手推告訴人，力道不輕，因而導致告訴人分別撞及
    附近住戶大門、跌坐地上，並受有傷害，足徵被告與告訴人
    係先後互為攻擊之傷害行為。又被告自陳平日載運瓦斯，而
    告訴人當時年紀65歲，縱令告訴人先行腳踹被告或其機車，
    以當時客觀情狀，被告自可採取閃避或阻擋動作，避免再遭
    告訴人腳踹身體或機車，被告捨此不為，手推告訴人撞及附
    近住戶大門及出手將告訴人推倒致其跌坐在地，因而受有上
    開傷害，被告在客觀上並非單純對於現在不法之侵害為必要
    排除之反擊行為，被告上開行為自有傷害告訴人之犯意存在
    ，依上開說明，自無所謂正當防衛可言，從而被告主張正當
    防衛之辯解，無足憑採。綜上所述，本案事證明確，被告傷
    害犯行足以認定，應依法論科。　
二、論罪：
    核被告所為，係犯刑法第277條第1項之傷害罪。
三、維持原判決之理由：
　　原審以被告所犯傷害罪之罪證明確，適用刑法第277條第1項
    規定，並審酌被告與告訴人互不相識，因故發生口角，未能
    理性處理，告訴人竟先出腳踢踹被告肚子數下，被告亦隨即
    出手推開、推倒告訴人，致告訴人受有前述之傷害，渠等所
    為，均有不該；又衡以被告之犯罪手段，及告訴人受有上述
    傷勢程度，另被告於原審審理時坦承犯行之犯後態度；暨被
    告自陳為高中畢業之智識程度，載送瓦斯為業，月收入約新
    臺幣3 至4 萬元，未婚，無扶養人口之生活狀況（見原審訴
    卷第103頁，本院卷第110頁）等一切情狀，量處拘役五十日
    ，並諭知易科罰金之折算標準。經核原審認事用法並無不當
    ，量刑亦稱妥適。被告提起上訴否認犯傷害罪，並無理由，
    應予以駁回。
據上論斷，應依刑事訴訟法第368條，判決如主文。
本案經檢察官蕭方舟到庭執行職務。
中　　華　　民　　國　　110 　年　　9 　　月　　30　　日
                    刑事第二庭  審判長法　官  遲中慧  
                                      法　官  李世華 
                                      法　官  楊志雄
以上正本證明與原本無異。
如不服本判決，應於收受送達後20日內向本院提出上訴書狀，其
未敘述上訴之理由者並得於提起上訴後20日內向本院補提理由書
（均須按他造當事人之人數附繕本）「切勿逕送上級法院」。
                                      書記官  林昱廷
中　　華　　民　　國　　110 　年　　9 　　月　　30　　日
附錄本案論罪科刑依據之法條：
中華民國刑法第277條第1項
傷害人之身體或健康者，處五年以下有期徒刑、拘役或五十萬元
以下罰金。